行　政　法　院　判　決　　　　　　　　　　　　　八十七年度判字第一○二一號
　　原　　　告　朋昌食品工業股份有限公司
　　代　表　人　乙○○
　　訴訟代理人　甲○○
　　被　　　告　經濟部中央標準局
右當事人間因商標評定事件，原告不服行政院中華民國八十六年十一月八日台八十六
訴字第四二九六七號再訴願決定，提起行政訴訟。本院判決如左︰
　　主  文
原告之訴駁回。
　　事  實
緣原告於民國七十九年三月十五日以「德用」商標，指定使用於當時商標法施行細則
第二十四條第二十五類之海苔、肉食、果蔬及其罐裝製品商品申請註冊，經被告審查
核准，列為註冊第五○三七四四號商標。嗣關係人章富昌號章盛以系爭商標有違註冊
時商標法第三十七條第一項第十款之規定，對之申請評定。案經被告評決系爭第五○
三七四四號「德用」商標之註冊應作為無效，其聯合第五三六二九二號、第五八○九
九三號及第五九一五六九號商標應一併撤銷。原告訴經經濟部經（八五）訴字第八五
六二六二五○號訴願決定將原處分撤銷。被告重行評決，仍為系爭第五○三七四四號
「德用」商標之註冊應作為無效，其聯合第五三六二九二號、第五八○九九三號及第
五九一五六九號商標應一併撤銷之評決，發給中台評字第八五○四七三號商標評定書
。原告不服，提起訴願、再訴願，遞遭決定駁回，遂提起行政訴訟。茲摘兩造訴辯
意旨如次：
原告起訴意旨略謂：一、按「所謂利害關係人，係指該商標之註冊對其權利或利益有
影響之關係者」為現行商標法第八條所明定。茲關係人章富昌號係一行號本身並無商
品製造之能力，其所從事者係「日用雜貨零售」然而，日用雜貨零售，係一籠統含混
之項目，實際上，究竟所謂「日用雜貨零售」係指何種商品項目，至不可能係指涵蓋
所有之商品，故但憑「日用雜貨零售」之營業項目，根本不能據為利害關係之證據。
縱實際上，關係人有檢附幾紙包裝袋及收據，然彼等均非屬具客觀力之證據。況且，
根據該等證據觀之，其所經營與系爭商標較有相關者，不過係柴魚片，然而，柴魚片
與系爭商標所指定使用之海苔、肉食、果蔬等商品均屬不同組群之商品，性質上，根
本無任何關聯，焉可指為「同業」﹖關係人根本非本案所稱之利害關係人，復何來利
害關係可言﹖則訴願再訴願機關認定本案關係人因為有經營「日用雜貨零售」即具有
利害關係人資格，其非違誤失當而何﹖是故，本案關係人並非本案適格利害關係人，
程序上理當駁回，方屬適法。二、次按：(一)商標圖樣「凡文字、圖形、記號或其聯合
式，係表示申請註冊商標所使用商品之說明或表示商品本身習慣上所通用之名稱、形
狀、品質、功用者」不得申請註冊，固為系爭商標申請註冊當時商標法第三十七條第
一項第十款所規定。惟所謂「商品之說明」係指商標圖樣之文字、圖形、記號或聯合
式，依一般社會通念，為商品本身之說明或與商品本身之說明有密切關連者而言。(二)
「德用」二字在日文，係「價廉而適用、經濟」之意，在中文，則無任何特殊涵義，
我國係以中文為主之國家，許多中文字因亦被東南亞許多國家採用，然而，彼等解釋
或適用中文之習慣畢竟與我國不同。以今日我國國民教育普及化之情況言，一般人根
本無從知悉「德用」係何意﹖蓋因「德用」根本不是我國正統之中文用法，充其量不
過係將毫無相關之「德」及「用」二字合併放在商品上，予人印象若非一品牌，即為
一予人意義不清之自創字。而我國同業亦無將「德用」作為表彰價廉經濟貨品之用法
，其並非我國一般廠商所普遍習用之文字，則我國一般大眾縱視及「德用」二字，亦
不知其表彰者係何意，又如何將其與經濟貨品滋生聯想﹖從而縱使中日經貿往來頻繁
，亦無從因此推定「德用」堪為國內一般廠商及消費者所知悉。(三)況且，從關係人所
檢附之證據可知，若非透過辭典之解釋，一般人根本無從知悉「德用」之真正含義，
厥信若非關係人之說明，即便是審查諸官亦不知其所表彰者為何。自不可但憑辭典之
註解即可因此認定「德用」為屬系爭商標所指定使用之海苔、肉食、果蔬商品之商品
本身說明﹖足證「德用」是否與商品本身有密切之關連而屬於商品本身之說明，並非
任憑關係人所檢具之二本辭典即可明證。(四)再者，關係人因縱檢附有柴魚片、芒果乾
、蔬菜餅乾、咖啡糖、牛奶糖等商品之包裝袋，但該等包裝袋均無印有製造日期，根
本無法採認係屬於系爭商標七十九年註冊以前所使用之證據。關係人所檢具之收據，
因其並非稅捐機關稽核之證明，故縱其表彰之開立日期較早，亦無證據力可言，自不
可因此大意採酌，此由再訴願機關並未採信關係人所檢具之包裝袋及開立之收據益發
可證。則本案但憑區區證據力薄弱之日華大辭典及永大當代日華辭典，即直接認定系
爭商標為屬商品本身之說明，而有違首揭條款之規定，實至率斷。按商標法設立之宗
旨，原係在於保障商標專用權，為商標法第一條所明定，基於保障商標專用權人之法
律安定性，若非有相當之證據，自不得隨意評決商標註冊之無效。乃系爭商標自七十
九年取得註冊至今已逾七年，基此長久之使用事實及維護原告專用權益之安定性，如
此大意採證之方式，實損及原告之權益甚鉅。三、綜前所知，本案關係人所經營之「
日用雜貨零售」業務與系爭商標所指定使用之海苔、肉食、果蔬等商品性質上毫無關
聯，其與原告並非屬經營相同行業之同業，其並非本案適格之利害關係人，程序上應
予駁回。至實體上，「德用」係中文字，於我國並無任何含義，亦非同業將之使用於
表彰經濟貨品之普遍用法，其既非我國之習慣用法，自非一般消費大眾所能知悉，從
而亦無由證明系爭商標與所指定使用之商品有任何密切之關連。至關係人檢具之收據
及包裝袋並未被再訴願機關採酌，則但憑二紙辭典實無由認定取得註冊多年之系爭商
標有違首揭條款規定之適用，法理事實甚明！乃再訴願機關認事用法實有諸多違法失
當之處，允難令原告心服。為特訴請鈞院明鑒，賜准判決將一再訴願決定及原處分均
撤銷，用維權益，以資適法等語。
被告答辯意旨略謂：按商標圖樣之文字、圖形、記號或其聯合式，依社會一般通念，
如為商品之說明或與商品之說明有密切關連者，即有該條款不得申請註冊之適用，與
習慣上是否通用無關（參照鈞院八十一年度判字第一○六六號、八十四年度判字第一
一五○號等判決）。查關係人之營業項目為日用雜貨零售，系爭商標係指定使用於海
苔、肉食、果蔬等商品，屬競爭同業，應具利害關係人之資格；又系爭註冊第五○三
七四四號「德用」商標圖樣之德用二字，為日語之漢字，係表示價廉而適用、經濟之
意，常與品字連用，即德用品，以表示經濟貨品之意，有日華大辭典及永大當代日華
辭典摘頁影本附卷可稽，以之使用於商品上乃標榜商品品質好而價格低廉之廣告用語
，鑑於中日經貿往來頻繁，堪為國內一般廠商及消費者所知悉，原告以德用二字作為
系爭商標圖樣，指定使用於海苔、肉食、果蔬及其罐裝製品商品申請註冊，易使人直
接聯想其商品為經濟貨品，即與所使用商品之說明不無密切關連。從而原處分評決系
爭第五○三七四四號「德用」商標之註冊應作為無效，其聯合第五三六二九二號「德
用及圖」、第五八○九九三號「德用及圖」及第五九一五六九號「德用及圖」商標應
一併撤銷，並無不合。敬請駁回原告之訴等語。
　　理　由
按凡商標圖樣之文字、圖形、記號或其聯合式，係表示申請註冊商標所使用商品之說
明或表示商品本身習慣上所通用之名稱、形狀、品質、功用者，不得申請註冊，為註
冊時商標法第三十七條第一項第十款所規定，而商標圖樣之文字、圖形、記號或其聯
合式，依社會一般通念，如為商品之說明或與商品之說明有密切關連者，即有該條款
不得申請註冊之適用，與習慣上是否通用無關。查被告以本件註冊第五○三七四四號
「德用」商標圖樣上之中文「德用」，二字乃源自日本，為日語之漢字，係表示「價
廉而適用、經濟」之意，常與「品」連用，即「德用品」予以表示「經濟貨品」之意
，亦即以之在商品市場上標榜品質好而價格低廉之廣告用語，鑒於中日文化交流及經
濟貿易往來頻繁，堪為我國一般廠商及消費者所知悉，且原告亦有檢送國內廠商以該
二字作為品質標示用語之商品包裝附卷可稽，從而原告以「德用」作為商標圖樣申請
註冊，並指定使用於海苔、肉食等商品，顯係直接明顯表示該等商品有關之說明文字
，自有本件商標註冊時商標法第三十七條第一項第十款規定之適用。至原告所舉另類
商品亦經被告核准註冊之第五八六二五七號「德用」商標，被告業以其有上揭規定之
適用，業依商標法第五十二條第二項規定提請評定在案。又系爭商標之聯合註冊第五
三六二九二、五八○九九三、五九一五六九號商標，因正商標被評決無效，失所附麗
，應一併撤銷等情，揆諸首揭規定，於法洵無不合。原告不服，循序提起行政訴訟，
而為如前揭事實欄所載之主張。惟查：一、按商標法所謂利害關係人，係指該商標之
註冊對其權利或利益有影響之關係者而言，此觀同法第八條之規定甚明。查關係人章
盛自營章富昌商號，其營業項目為日用雜貨零售，其雜貨之範圍，相當廣泛，凡日常
衣、食、住、行所用之雜貨均包括在內；且利害關係人，並不以具有商品製造能力者
為限。本案關係人之營業項目既為日用雜貨零售，而系爭商標，係指定使用於海苔、
肉食、果蔬等商品，該等商品，仍屬日用雜貨之範圍，自屬競爭同業，應具利害關係
人之資格。原告執詞質疑關係人之資格，並無可取。二、所謂「商品之說明」係指商
標圖樣之文字、圖形、記號或聯合式，依一般社會通念，為商品本身之說明或與商品
本身之說明有密切關連者而言。查系爭商標圖樣之德用二字，為日語之漢字，係表示
價廉而適用、經濟之意，常與品字連用，即德用品，以表示經濟貨品之意，有原處分
卷附日華大辭典及永大當代日華辭典摘頁影本可稽，以之使用於商品上乃標榜商品品
質好而價格低廉之廣告用語，鑑於中日經貿往來頻繁，堪為國內一般廠商及消費者所
知悉；又依關係人檢附數件標示德用字樣之商品包裝袋，包括柴魚片、芒果乾、HOT
CAKE、蔬菜餅乾、咖啡糖、牛奶糖、海苔等商品均屬食品類商品，且皆屬日貨，難謂
與系爭商標指定使用之海苔、肉食、果蔬及其罐裝製品等食品商品不具關連性，況關
係人亦提出訂購各該商品之收據影本，日期均在系爭商標申請註冊日七十九年三月十
五日之前，足證系爭商標圖樣之德用二字係表示該等商品之說明，另原處分卷所附之
日華辭典，出版日期亦均在系爭商標申請註冊日前，是原告以「德用」二字作為系爭
商標圖樣，指定使用於海苔、肉食、果蔬及其罐裝製品商品申請註冊，易使人直接聯
想其商品為經濟貨品，即與所使用商品之說明不無密切關連。從而原處分評決系爭第
五○三七四四號「德用」商標之註冊應作為無效，其聯合第五三六二九二號「德用及
圖」、第五八○九九三號「德用及圖」及第五九一五六九號「德用及圖」商標應一併
撤銷；一再訴願決定遞予維持，俱無違誤。原告起訴論旨，難謂有理由，應予駁回。
據上論結，本件原告之訴為無理由，爰依行政訴訟法第二十六條後段，判決如主文。
中    華    民    國     八十七      年      五      月     二十九      日
                    行 政 法 院 第 五 庭
                                審 判 長 評  事      葉  振  權
                                         評  事      黃  璽  君
                                         評  事      沈  水  元
                                         評  事      林  清  祥
                                         評  事      劉  鑫  楨
右  正  本  證  明  與  原  本  無  異
                                         法院書記官  陳  佩  玲
中    華    民    國     八十七      年      六      月       一        日
